【裁判字號】    97,台上,4452
【裁判日期】    970911
【裁判案由】    偽造文書
【裁判全文】
最高法院刑事判決            九十七年度台上字第四四五二號
上  訴  人  甲○○
上列上訴人因偽造文書案件，不服台灣高等法院高雄分院中華民
國九十七年四月二十三日第二審更審判決（九十六年度重上更(五)
字第八六號，起訴案號：台灣高雄地方法院檢察署八十九年度偵
字第四六八八號），提起上訴，本院判決如下：
    主  文
上訴駁回。
    理  由
按刑事訴訟法第三百七十七條規定：上訴於第三審法院，非以判
決違背法令為理由，不得為之；是提起第三審上訴，應以原判決
違背法令為理由，係屬法定要件；如果上訴理由書狀並未依據卷
內訴訟資料，具體指摘原判決不適用何種法則或如何適用不當，
或所指摘原判決違法情事，顯與法律規定得為第三審上訴理由之
違法情形不相適合時，均應認其上訴為違背法律上之程式，予以
駁回。本件原判決撤銷第一審就上訴人甲○○（原名阮正立）部
分所為之科刑判決，改判依想像競合犯，從一重論處上訴人共同
行使偽造公文書，足以生損害於公眾罪刑（處有期徒刑一年二月
，減為有期徒刑七月）。上訴人之上訴意旨略稱：（一）相關證
人均到庭具結證稱：上訴人在高雄市○○路與復興路口之某咖啡
店內並未與吳金龍等人同桌討論等語，而本件相關被告於警詢復
從未供述Ｂ貨櫃櫃號早於民國八十九年一月二十二日之前即經人
變造，甚至依憑卷內證據資料，又無證據足以證明上訴人就「Ｂ
貨櫃櫃號、貨櫃身分牌已遭人變造」、「曾經進入頂元貨櫃場辨
識Ｂ貨櫃櫃號」、「曾經進入四二號碼頭探問海關封條號碼」、
「參與偽造海關封條」、「參與或知悉已將偽造之海關封條懸掛
於Ｂ貨櫃之上」等事實，均有參與或事前知情。則依上訴人前開
辯解，即應為有利於上訴人之認定，原判決未敘明不採納上訴人
前開辯解之理由，自屬理由不備。（二）上訴人雖供認曾因受託
而交付信封乙個予古毅，惟據此如何能認定上訴人知悉吳金龍係
以Ａ、Ｂ兩貨櫃相互調包走私之事﹖況且Ｂ貨櫃早於八十九年一
月二十二日即由三義交通貨運行拖入頂元貨櫃場，上訴人遲至
八十九年一月二十五日始介紹古毅與吳金龍認識，此外復無積極
證據足以證明上訴人就「Ｂ貨櫃櫃號、貨櫃身分牌已遭人變造」
、「曾經進入頂元貨櫃場辨識Ｂ貨櫃櫃號」、「曾經進入四二號
碼頭探問海關封條號碼」、「參與偽造海關封條」、「參與或知
悉已將偽造之海關封條懸掛於Ｂ貨櫃之上」等事實均有參與或事
前知情，原判決僅憑臆測而推論上訴人參與本件犯罪，自屬違背
無罪推定原則。（三）本案其他共犯古毅、鄭海員、童小鍾、廖
志鵬等人，均因對本件Ｂ貨櫃經人變造及Ｂ貨櫃所懸之海關封條
亦屬偽造等事皆不知情，而經判決無罪確定，則上開共犯所不知
之事，何以能證明上訴人知悉，原判決有理由矛盾之違法。（四
）證人劉宜淳（原名劉志英）於原法院更(三)審雖證稱：「（問：
貨櫃如果海關有貼封條，表示裡面有東西，這是重櫃否？）我們
不管是否有裝東西，這是司機跟我們講的，我們根據司機所講的
，在上頭登記重櫃或空櫃」、「（問：貨櫃有無貼封條，你們從
不查看嗎？）我們不會查看，我們只是提供空間停車而已」、「
是（八十九年）一月二十二日進場的，一月二十七日出場，上頭
都有登載」、「（問：Ｂ櫃貼上偽造的0000000號封條，
是何人加封的？是何人、何時所加封？）我不了解。……我沒有
去注意」；惟無封條，如何就貨櫃內物品是否失竊究其責任歸屬
﹖證人劉宜淳上開證述，顯與常情有違，原判決未就頂元貨櫃場
作業規則究係如何規定，查證明白，自屬於法有違。（五）上訴
人涉嫌參與本案（即八十九年一月二十五日）之前，該Ｂ貨櫃之
櫃號已於八十九年一月二十二日經人變造完成，縱令上訴人曾參
與行使該變造貨櫃櫃號之特種文書，亦不應負變造該特種文書之
罪責，原判決論上訴人以變造特種文書罪名，有判決適用法則不
當之違法。（六）原判決就吳金龍獲悉系爭海關封條號碼，並於
偽造後加封於該Ｂ貨櫃上等事實，並未說明認定所憑之證據及其
理由。況且縱令吳金龍有上開行為，又如何認定上訴人明知其事
並共同參與﹖原判決有理由不備之違法。（七）薛瑞祥並非海關
封條之製造商，亦無證據證明其有偽造海關封條之實際經驗，其
於警詢供稱：「據耳聞，做一支封條大約要十分鐘」，顯係個人
推測之詞；又證人蕭新民於原法院上訴審證稱：「本件貨櫃前一
站是香港，有可能是從大陸運送過來，但從艙單看不出來」，亦
係推測，況且既從艙單看不出來，何以能謂：「有可能是從大陸
運送過來」係以其職務經驗基礎而為證述﹖原判決認薛瑞祥、蕭
新民上開證述，均係以實際經驗為基礎所為之推測，有理由矛盾
及適用法則不當之違法。（八）證人即亞太貨櫃集散站之查核人
員黃隆霖於原法院更(四)審證稱：「（問：本件貨櫃封條號碼00
00000，你有無親自去核對封條、貨櫃號碼、貨櫃身分牌？
）沒有，本件當初爆發時，檢察官有指揮保三的員警在半路上查
獲，兩個貨櫃都拖到亞太貨櫃場」、「本件在管制站前面就已經
被查獲了，古毅在運送途中就被捉了」、「（問：變造牌照的貨
櫃有無運送到亞太貨櫃場裡面？）還沒有送到裡面，在管制站門
口，就通知來了」，核與古毅於警詢供稱：「我是在今（二十七
）日十四時三十五分拖運一只四十呎的走私調包的貨櫃，要進亞
太貨櫃時，被警方人員查獲的」，相互符合；嗣證人黃隆霖雖改
證稱：「Ｂ貨櫃係於當日十四時三十五分進入亞太貨櫃集散站，
在進站前我並未被通知是假的，我於法院先前曾證稱『變造牌照
的貨櫃還沒送到裡面，在管制站門口，就通知來了』、『冒牌的
貨櫃還沒有進到貨櫃場內就被查獲了』，係因當時受訊問時，誤
以為問的是Ａ貨櫃才如此回答」，惟綜觀黃隆霖在原法院更(四)審
之證述，並無誤會「Ｂ貨櫃」為「Ａ貨櫃」之情形，此部分採證
顯與證據法則有違；且原判決未說明不採納古毅前開警詢供述之
理由，又未傳喚古毅到庭查證明白，亦有理由不備及證據調查未
盡之違法。（九）原法院八十九年上訴字第一七七二號判決（下
稱前案）已認定古毅、鄭海員之警詢供述，均係在警方誘導下所
為，原判決認定均係出於自由意志，實難令人折服。（十）第
一審判決係以上訴人牽連犯私運管制物品進口及行使偽造公文書
二罪，從一重論上訴人以行使偽造公文書罪，並量處有期徒刑一
年二月，原判決既認定上訴人牽連犯之私運管制物品進口罪部分
，尚屬不能證明，而於理由內敘明不另為無罪之諭知，仍量處
有期徒刑一年二月，顯屬濫用裁量權等語。
惟查：原判決綜合卷內證據資料並依憑調查證據之結果，認定上
訴人有其事實欄所載之犯行，已於理由內詳敘其調查證據之結果
及取捨證據認定之理由。並就上訴人否認犯罪所持之辯解，認非
可採，詳予指駁。復就證人黃隆霖於原法院更(四)審及原審所為前
後歧異之證述，究應如何取捨，予以說明（見原判決正本第九頁
第九行至第十頁第十一行）。復說明認定古毅、鄭海員之警詢供
述，均係出於自由意志所憑之證據及其認定之理由（原判決正本
第十二頁第二六行至第十三頁第十二行）。另又依憑調查證據之
結果，說明本件不受前案諭知古毅、鄭海員、童小鍾等人無罪判
決之拘束（見原判決正本第七頁第十四行至第九頁第二行、第十
四頁第二四行至第十五頁第十三行）。從形式上觀察，原判決並
無不適用法則、適用法則不當、理由矛盾、理由不備、採證違背
證據法則、證據調查未盡等違背法令之情形。上訴意旨（一）、
（二）、（三）、（四）、（六）、（八）、（九）均置原判決
事實欄明確認定及理由內已詳予說明之事項於不顧，徒憑己見，
或執原判決已詳予指駁之上訴人否認犯罪辯解，或以原判決已詳
予說明應如何取捨之證人黃隆霖相互歧異證言，或執原判決已說
明具證據能力之古毅、鄭海員警詢供述，或以前案諭知古毅、鄭
海員、童小鍾無罪之判決，就事實審法院採證認事及證據證明力
自由判斷職權之合法行使，再為單純事實上爭執，俱非合法之第
三審上訴理由。再依原判決理由說明，係認定上訴人僅參與行使
變造貨櫃號碼及貨櫃身分牌等特種文書之行為，就偽造該等特種
文書部分，上訴人並未參與（見原判決正本第十五頁第六行至第
十三行）。上訴意旨（五）執伊不應負變造該等特種文書罪責云
云，指摘原判決論上訴人以變造特種文書罪，有適用法則不當之
違法，顯非依據卷內資料而為主張。至於證人薛瑞祥於警詢供稱
：「據耳聞，做一支封條大約要十分鐘」及證人蕭新民於原法院
上訴審證稱：「本件貨櫃前一站是香港，有可能是從大陸運送過
來，但從艙單看不出來」，縱令均屬推測而無證據能力，惟原判
決既就上訴人被訴之私運管制物品進口罪部分，於理由內敘明不
另為無罪之諭知，顯見其並未採納證人蕭新民前開證述作為判決
之基礎；再依原判決理由說明，係以證人薛瑞祥於警詢證稱：伊
是根據船公司所申請的准單、艙單在開工前（船靠碼頭最少在二
個小時以前），由伊申領封條並配對完畢及製成貨櫃動態表，做
完以上過程後，伊就到船邊等候開工；櫃號YTLU0000000 號四十
呎貨櫃一只，係於八十九年一月二十七日早上九點，伊到正華船
務公司向該公司職員王小姐拿到准單和艙單後，於當日九點半左
右至高雄港三九號碼頭向海關辦理申領手續，大約在十點半左右
完成及印妥貨櫃運送單、動態表，十點半至十二時動態表都在伊
手上保管。開工時間是十二時四十分左右，該只貨櫃約於下午二
時卸至拖車上並加封條出站等語，與證人即當時在高雄關稅局倉
棧組任職之黃隆霖於原法院上訴審證稱：「貨櫃封條是船公司的
理貨人員封上去，看當天要卸下幾個貨櫃，就去向海關領幾個封
條，他們自己會內部作業，封條按照號碼排，那個封條要封那個
貨櫃事先幾個小時就排好，卸下貨時再依序封櫃」，相互印證，
說明：「走私進口貨櫃所要上封之封條號碼，係於八十九年一月
二十七日始確定，無法預先得知，古毅所載運『Ｂ貨櫃』上偽造
之封條係於八十九年一月二十七日始偽造，而非同年一月二十二
日將貨櫃儲存於頂元貨櫃場時即已偽造該封條」（見原判決正本
第八頁第八行至第二七行），亦未採納證人薛瑞祥上開警詢供述
（即「據耳聞，做一支封條大約要十分鐘」），作為判決之基礎
。則原判決就證人蕭新民、薛瑞祥上開證述均具證據能力之理由
說明，縱令於法尚非妥適，亦無從推翻原判決所確認之犯罪事實
，此部分之違法瑕疵，於判決結果顯無影響，依刑事訴訟法第三
百八十條規定，仍難執為提起第三審上訴之適法理由。上訴意旨
（七）以此提起第三審上訴，自非合法。至於原審雖未傳喚古毅
到庭作證及向頂元貨櫃場查明該貨櫃場之作業規則，惟原審審判
長於審判期日就上訴人被訴之犯罪事實為訊問前，分別詢問上訴
人及其選任辯護人劉啟輝律師：「尚有何證據請求調查？」，均
答稱：「無」（見原審卷第一四八頁）。上訴意旨（四）、（八
）至法律審之本院，始又另執原審未傳喚證人古毅到庭及向頂元
貨櫃場查明該貨櫃場之作業規則等語，指摘原判決證據調查未盡
，顯非依據卷內資料而為主張之合法第三審上訴理由。又第一審
係以上訴人牽連犯私運管制物品進口、行使偽造公文書二罪，從
一重論上訴人以行使偽造公文書罪，並量處有期徒刑一年十月，
原判決則認定上訴人被訴牽連犯之私運管制物品進口罪部分，尚
屬不能證明，乃於理由內敘明不另為無罪之諭知，並改量處有期
徒刑一年二月，顯無維持第一審所為刑之量定的情形。上訴意旨
（十）以原判決雖撤銷第一審判決，與之為相同刑之量定等語
，指摘原判決濫用裁量權，顯屬誤會。綜上所論，本件上訴違背
法律上程式，予以駁回。至於原判決認與上訴人行使偽造公文書
部分係以一行為所犯之行使變造特種文書部分，經核刑法第二百
十六條、第二百十二條行使變造特種文書罪之法定本刑為一年以
下有期徒刑、拘役或三百元以下罰金，屬刑事訴訟法第三百七十
六條第一款之案件，與之有想像競合犯關係之行使偽造公文書重
罪部分之上訴既不合法，自無從就有想像競合犯之輕罪部分併為
實體上審判，此部分既經第二審判決，自不得上訴於第三審法院
，上訴人就該部分竟復提起上訴，亦非適法，應併予駁回。
據上論結，應依刑事訴訟法第三百九十五條前段，判決如主文。
中    華    民    國  九十七  年    九    月   十一   日
                      最高法院刑事第八庭
                          審判長法官  林  永  茂
                                法官  吳  昆  仁
                                法官  蘇  振  堂
                                法官  蕭  仰  歸
                                法官  林  立  華
      本件正本證明與原本無異
                                      書  記  官
中    華    民    國  九十七  年    九    月  二十二  日
                                                      Ｑ


司法院資訊處製作；財團法人民間司法改革基金會備份。
